臺灣高等法院刑事判決　　　　　　94年度交上更(一)字第27號
上　訴　人
即　被　告　乙○○
　　　　　　　　　　號
選任辯護人　蔡富強　律師
上列上訴人因過失致死案件，不服臺灣板橋地方法院91年度交訴
字第45號，中華民國91年 6月18日第一審判決（起訴案號：臺灣
板橋地方法院檢察署90年度偵字第1295號），提起上訴，經判決
後，由最高法院發回更審，本院判決如下：
    主  文
原判決撤銷。
乙○○從事業務之人，因業務上之過失致人於死，處有期徒刑參
月，如易科罰金以參佰元折算壹日；緩刑貳年。
    事  實
一、乙○○係台北縣板橋市公所清潔隊司機，係從事於駕駛業務
    之人，於民國八十九年二月二十二日二十時三十分許，乙○
    ○駕駛車號ＱＦ─二五三號垃圾車，沿台北縣土城市○○路
    ，往三峽方向行駛，行至環河路靠近前方有輸電鐵塔附近，
    應注意該路段之速限為時速四十公里，而當時天雨，但路面
    為平坦柏油路面而潮濕之道路，依乙○○之智識能力，並無
    不能注意之情事，詎其竟疏未注意，貿然以時速五、六十公
    里之車速行駛，適有梁哲豪騎乘車號ＧＦＩ─○七六號機車
    自對向駛來，行至該處時，因撞及己方路面坑洞，人車倒地
    ，並滑行至對向之乙○○車道，乙○○因超速行駛而煞車不
    及，撞及梁哲豪，梁哲豪因之頭受重壓頭骨碎裂、顏面變形
    ，胸腹部多處擦挫傷，背部擦傷，左右腳前部多處磨刮擦傷
    ，左大腿股骨骨折，右手上臂骨折，左肘後部擦傷，顱內胸
    腹部出血，當場死亡。
二、案經梁哲豪之父母甲○○、丙○○訴請台灣板橋地方法院檢
    察署檢察官偵查起訴。
    理  由
本院查：
一、本件被害人梁哲豪因受被告駕駛之垃圾車撞及而頭、胸部受
    傷死亡之情，有台北縣警察局道路交通安全事故調查表（見
    相字卷第13頁）及照片五十六張（附於相字卷、偵字卷）在
    卷可證。梁哲豪屍體，並經檢察官督同檢驗員相驗結果，梁
    哲豪因之頭遭重壓、頭骨碎裂嚴重、顏面變形，胸腹部多處
    擦挫傷，背部擦傷，左右腳前部多處磨刮擦傷，左大腿股骨
    骨折，右手上臂骨折，左肘後部擦傷，顱內胸腹部出血而死
    亡，有驗斷書（見相字卷第25頁至第30頁）、勘驗筆錄（見
    相字卷第18頁）、相驗屍體證明書（見相字卷第24頁）在卷
    足憑。
二、次查：
（一）汽車行經彎道、泥濘或積水道路、或因雨霧致視線不清時
      ，均應減速慢行，作隨時停車之準備，此為本案行為時之
      道路交通安全規則第九十三條第一項第四款定有明文。該
      條文之立法目的在於有上開路況之路段因視距較一般道路
      為差，駕駛人必須負更大之注意義務以維行車安全，是駕
      駛人行經上開路段，不僅應遵行一般時速限制，更應依據
      自己所駕駛之車輛狀況審慎降低至可以隨時作停車準備之
      時速慢行，以維安全。
（二）據乙○○於警詢時供稱：「（當時路況如何？）當時有下
      雨，路面濕滑，燈光視線不良。」（見相驗卷第3頁反面
      ）；證人即肇事當時與司機乙○○同車坐於駕駛座旁之鄭
      金土、黃建渾均證稱肇事當時有下雨等語（見第一審卷第
      27頁正反面）。稽之卷附道路交通事故調查報告表之記載
      （見相驗卷第13頁），其「天候」「光線」「路面狀態」
      分別勾選「6」「4」「4」，經核對道路交通事故調查報
      告表各欄項目明細內容，係指「天候：雨」、「光線：夜
      間無照明」、「路面狀態：濕潤」。且案發當日，案發地
      點確實有下雨，此有交通部中央氣象局94年10月31日中象
      參字第0940006338號函所附89年 2月22日台北縣土城市○
      ○路段降雨資料可稽（附本院卷）。
（三）據乙○○供稱：「我的行車方向前50公尺處有個轉彎。」
      （見原審卷第18頁），卷附現場照片（見相驗卷第35頁正
      面上方、反面下方）所示肇事地點（即靠近輸電鐵塔附近
      ，其對向之電線桿旁停放有被害人梁哲豪之機車）前方道
      路不遠處即係彎路，則乙○○駕車似亦有行經彎道之情形
      。則被告乙○○亦有減速慢行之必要，即與上開規定有違
      。又乙○○行經上開彎道前，本應減速慢行，作隨時停車
      之準備。依被告乙○○於警訊時供稱：其當時車速為時速
      55至60公里（見相驗卷第 3頁背面）、檢察官訊問時亦稱
      ：「約50公里」。已超過限速時速40公里。及乙○○供述
      「我見他（即梁哲豪）彈起時就踩煞車。」（見相驗卷第
      3 頁反面），顯見乙○○於行經彎道前並未預先為隨時停
      車之準備。
（四）另依據乙○○在第一審法院民事庭供稱梁哲豪係撞及卷附
      警繪現場圖（見相驗卷第13頁）所示編號三之坑洞，並以
      該坑洞距離車禍撞擊點即編號五之血跡處，應約有稍逾21
      點 3公尺左右之距離；另乙○○以55公里至60公里之時速
      行駛，依交通部66年10月27日交路（66）字第 10275號函
      所公布之「汽車行車距離及反應距離一覽表」（見偵他卷
      第34頁），換算其每秒行駛15點28公尺至16點67公尺，反
      應距離為11點44公尺至12點48公尺，則乙○○發現梁哲豪
      之時應為上開警繪現場圖編號 5血跡處（即撞擊處）之前
      約11點44公尺至12點48公尺處。再參酌乙○○前述「我見
      他（即梁哲豪）彈起時就踩煞車」之情，乙○○應係在編
      號 5血跡處之前約11點44公尺至12點48公尺處，已目睹梁
      哲豪撞及編號 3之坑洞被彈起，亦即乙○○在32點73公尺
      至33點78公尺處看見梁哲豪撞及坑洞被彈起時，其瞬間即
      踩下煞車踏板，梁哲豪則人車滑行至編號五血跡處，為乙
      ○○駕駛之垃圾車所撞及，再往前拖行約21點 3公尺處始
      完全停止。按駕駛人一般平均反應力為4分之3秒（見上述
      「汽車行車距離及反應距離一覽表」備註欄），設若乙○
      ○當時最高時速限為40公里行駛，梁哲豪人車倒地後亦同
      樣以時速40公里向前滑行，以時速40公里每秒行駛距離11
      點11公尺，約 1秒鐘內即相撞；倘乙○○依前開「行經彎
      道、泥濘或積水道路、或因雨霧致視線不清時，均應減速
      慢行」之規定，再減速至時速25公里，則約 2秒鐘內撞及
      ，扣除駕駛人一般平均反應力4分之3秒，尚有約 1又4分1
      之秒之時間，該時間應絕對足以使乙○○所駕駛垃圾車閃
      避梁哲豪機車。又依交通部頒訂之「汽車煞車距離、行車
      速度及道路摩擦係數對照表」（見原審卷第31頁）、「汽
      車行駛距離及反應距離一覽表」所載，以25公里之時速駕
      車行駛，其駕駛人之反應距離為5點2公尺，最長之煞車距
      離為3點7公尺（在1至3年潮濕路面之情況）。換言之，以
      時速25公里之速度行車時，於8點9公尺之距離內應可完全
      煞停，則乙○○如依規定減速至25公里慢行，即可以避免
      撞及梁哲豪。因此，乙○○違規超速之情形，已嚴重影響
      其採取有效之閃避或安全措施，與本件車禍之發生有無相
      當因果關係。又被告之過失超速行為與被害人死亡結果間
      有因果關係。被告所辯無過失云云，不足採取。
（五）本件車禍經送台北區車輛行車事故鑑定委員會及台灣省行
      車覆議鑑定委員會鑑定，均僅認被告乙○○有超速之違規
      事實，但對於本件車禍並無肇事因素，此有該二會北鑑字
      第 89415號、及府覆議字第890900號鑑定意見書二份附卷
      （參見相驗卷第49頁、第66頁）可憑。惟本院已說明被告
      乙○○若未超速行駛，則有時間反應作煞車，並作及時之
      措施；則被告乙○○違規超速之情形，已嚴重影響其採取
      有效之閃避或安全措施，與本件車禍之發生有無相當因果
      關係，上開鑑定意見，為本院所不採，且本院認事證已明
      ，無庸再送鑑定。本件事證明確，被告乙○○有過失責任
      ，犯行堪以認定。
三、核被告乙○○所為，係犯刑法第276條第2項之業務過失致死
    罪。
四、原審據以論罪科刑，固非無見。惟查原判決對於被害人之
    傷勢並未明確記載，對於被告車速未號參酌「汽車行車距離
    及反應距離一覽表」、「汽車煞車距離、行車速度及道路摩
    擦係數對照表」，加以說明認定，尚有未洽。本件被告為
    乙○○，原判決理由三卻載為「被告梁哲豪」，顯然錯將被
    害人誤為行為人；原審判處被告有期徒刑五月，並得易科
    罰金，惟未說明被告行為後，刑法第41條已於九十年一月十
    日修正公布施行，並比較適用法律，亦有未合。被告上訴意
    旨否認犯罪雖未足採，但原判決既有前揭可議之處，仍屬無
    可維持，應由本院將原判決撤銷改判。爰審酌本件車禍係被
    害人梁哲豪因撞及路面坑洞，人車倒地，並滑行至對向被告
    乙○○行駛之車道，乙○○因超速行駛煞車不及而肇事，被
    告犯罪之過失程度較輕、惟被害人已因車禍致死，犯罪所生
    之危害程度，及犯罪後被害人家屬已領取保險金，及被告犯
    罪後之態度等一切情狀，量處如主文第二項所示之刑。再被
    告行為後，刑法第41條已於九十年一月十日修正公布施行，
    修正後第四十一條已修正為：「犯最重本刑為五年以下有期
    徒刑以下之刑之罪，而受六個月以下有期徒刑或拘役之宣告
    ，因身體、教育、職業、家庭之關係或其他正當事由，執行
    顯有困難者，得以一元以上三元以下折算一日，易科罰金。
    但確因不執行所宣告之刑，難收矯正之效，或難以維持法秩
    序者，不在此限。」、「併合處罰之數罪，均有前項情形，
    其應執行之刑逾六月者，亦同。」較之原第41條規定：「犯
    最重本刑為三年以下有期徒刑以下之刑之罪，而受六月以下
    有期徒刑或拘役之宣告，因身體、教育、職業或家庭之關係
    ，執行顯有困難者，得以一元以上三元以下折算一日，易科
    罰金。」比較新舊法之適用，應以修正後之規定顯較有利於
    被告，自應適用新法，並均依新法諭知易科罰金之折算標準
    。末查被告未曾受有期徒刑以上刑之宣告，有本院被告全國
    前案紀錄表卷可參，此次被害人家屬已領取強制保險給付新
    台幣一百二十萬元，此經告訴人到庭陳報在卷，被告經此教
    訓當知警惕，應無再犯之虞，本院認被告所受宣告之刑以不
    執行為適當，爰並諭知緩刑貳年以勵自新。
據上論結，應依刑事訴訟法第369條第1項前段、第364條、第299
條第 1項前段，刑法第2條第1項前段，第276條第2項、修正後刑
法第41條第 1項、第74條第1款，罰金罰鍰提高標準條例第1條前
段、第2條，判決如主文。
本案經檢察官許仲瑩到庭執行職務。
中　　華　　民　　國　　94　　年　　12　　月　　14　　日
　　　　　　　　　交通法庭      審判長法　官  陳  祐  治
　　　　　　　　　　　　　　　　　    法　官  蔡  聰  明
　　　　　　　 　 　　　　　　　　　　法　官  王  炳  梁
以上正本證明與原本無異。
如不服本判決，應於收受送達後十日內向本院提出上訴書狀，其
未敘述上訴之理由者並得於提起上訴後十日內向本院補提理由書
（均須按他造當事人之人數附繕本）。
                                      書記官  潘  大  鵬
中　　華　　民　　國　　94　　年　　12　　月　　15　　日
附錄：本案論罪科刑法條全文
刑法第276條：
因過失致人於死者，處二年以下有期徒刑、拘役或二千元以下罰
金。
從事業務之人，因業務上之過失犯前項之罪者，處五年以下有期
徒刑或拘役，得併科 3000 元以下罰金。
